【裁判字號】    92,重上國,5
【裁判日期】    921218
【裁判案由】    國家賠償等
【裁判全文】
臺灣高等法院高雄分院民事判決  九十二年度重上國字第五號
      上訴人即被上訴人  丁○○.
      法定代理人        丙○○.
                        戊○○.
      訴訟代理人        蘇俊誠律師
      被上訴人即上訴人  交通部民用航空局高雄國際航空站
                              .
      法定代理人        甲○○.
      被上訴人          交通部民用航空局  設台北市○○○路三四０號
      法定代理人        乙○○.
      右二人
      訴訟代理人        蔡錫欽律師
                        邱揚勝律師
當事人間請求國家賠償等事件，上訴人分別對於民國九十二年二月十三日臺灣高雄地
方法院九十年度重國字第一○號第號第一審判決提起上訴，本院於九十二年十二月四
日辯論終結，判決如下：
    主    文
原判決關於命交通部民用航空局高雄國際航空站給付丁○○超過新台幣肆佰壹拾伍萬
零玖佰貳拾貳元及其利息部分，及該部分假執行之宣告，並訴訟費用之裁判廢棄。
右開廢棄部分，丁○○在第一審之訴及其假執行之聲請駁回。
交通部民用航空局高雄國際航空站其餘上訴駁回。
丁○○上訴駁回。
第一、二審訴訟費用，由交通部民用航空局高雄國際航空站負擔二分之一，餘由丁○
○負擔。
    事實及理由
一、上訴人即被上訴人交通部民用航空局高雄國際航空站（下稱高雄國際航空站）之
    法定代理人周文軍於本院審理中變更為甲○○，已據其具狀聲明承受訴訟，並無
    不合。
二、上訴人即被上訴人丁○○起訴主張：丁○○與其父母於民國八十九年二月四日至
    高雄機場國際線航廈準備搭乘當日上午七時二十分飛往香港之航空班機，於同日
    上午六時四十七分許，在該航廈三樓第十一號登機門旁之候機室等候登機時，因
    該處之緊急逃生窗門（下稱系爭逃生窗門）無明顯標示，且無警告文字，亦無安
    全阻隔措施，並未鎖緊，其設置管理不當且有欠缺，被上訴人交通部民用航空局
    （下稱交通部民航局）係設置及管理機關，高雄國際航空站係管理機關，且航空
    站所屬公務人員怠於執行防護旅客安全之職務，致丁○○從系爭之逃生窗門摔落
    至停機坪地面受傷，經送醫院後，仍因而造成右臉顏面神經、兩眼視力、認知及
    右耳聽力嚴重受損，右眼終生乾眼症等傷，其因而支出醫藥費新台幣（下同）六
    十二萬三千二百七十八元、看護費用二十七萬九千一百四十元、增加生活上之費
    用及醫療復健費用三百三十九萬七千二百十七元、減少勞動能力損害一百九十四
    萬七千八百三十五元，精神上受損害之慰藉金以二百萬元計算，合計八百二十四
    萬七千四百七十元，扣除高雄國際航空站已支付之九萬五千八百三十四元，損失
    為八百一十五萬一千六百三十六元等情。爰依國家賠償法第二條第二項、第三條
    第一項、民法第一百九十一條第一項之規定，請求命高雄國際航空站及交通部民
    航局連帶給付丁○○上開金額及其法定遲延利息之判決（原審判決命高雄國際航
    空站應給付六百零三萬七千八百七十八元及其法定遲延利息，駁回其餘之請求。
    高雄國際航空站就此敗訴部分上訴；丁○○就駁回命高雄國際航空站應再給付二
    百零六萬四千八百三十八元及交通部民航局應連帶給付八百十萬二千七百十六元
    暨其利息敗訴部分上訴）。於本院聲明：(一)原判決關於駁回丁○○後開第二、三
    項之訴部分廢棄。(二)高雄國際航空站應再給付丁○○二百零六萬四千八百三十八
    元，及自起訴狀繕本送達之翌日起至清償日止，按年利率百分之五計算之利息。
    (三)交通部民航局應與高雄國際航空站連帶給付丁○○前項及原審判決高雄國際航
    空站應給付之金額共八百十萬二千七百十六元及自起訴狀繕本送達之翌日起至清
    償日止，按年利率百分之五計算之利息。(四)願供擔保，請准予宣告假執行。
三、交通部民航局、高雄國際航空站則以：(一)系爭逃生窗門係交通部民航局設置後，
    交由高雄國際航空站管理，交通部民航局非管理機關。(二)系爭逃生窗門之各項安
    全設施與設備均經相關主管機關檢查核可，符合建築技術規則、消防法令之規定
    ；況系爭逃生窗門設有五組扣固扳手以防不慎開啟，雖未為警告或警語標示，但
    國際上並無此慣例或要求，丁○○擅自開啟系爭逃生窗門五組扣固扳手而跌落受
    傷，係其違反逃生窗門使用目的及方法所致。(三)丁○○之父母未適當看護年僅三
    歲餘之丁○○，致造成本件意外之主因，有過失相抵之法則適用。(四)丁○○所請
    求之部分醫療費用、看護費、增加生活上之需要費用不應准許，請求之精神慰藉
    金過高等語資為抗辯。本院聲明：(一)丁○○之上訴駁回。(二)原判決關於命高雄國
    際航空站給付部分廢棄，該廢棄部分，丁○○在一審之訴駁回。(三)若受不利之判
    決，願供擔保請准免為假執行。
四、丁○○主張其於八十九年二月四日上午六時四十七分許，在上開航廈三樓第十一
    號登機門旁候機時，從系爭逃生窗門摔落至停機坪地面，因此受有頭部外傷合併
    頭骨骨折及顱內出血、右側顏面神經麻痺、右側肱骨骨折、視神經功能障礙等傷
    害，及本件事故發生時，系爭逃生窗門未為明顯標示，亦無警告文字之事實，為
    交通部民航局、高雄國際航空站所不爭執，本件之爭點在於：(一)何人為系爭逃生
    窗門之設置或管理機關？(二)系爭逃生窗門設置或管理是否有欠缺？與丁○○所受
    傷害是否有因果關係？(三)丁○○所受損害是否係因公務員怠於執行職務所致？(四)
    丁○○得否依民法第一百九十一條第一項之規定請求賠償？(五)丁○○得請求損害
    賠償之項目與金額為何？(六)有無過失相抵法則之適用？茲分述之。
五、何人為系爭窗門之設置或管理機關？經查：
  (一)丁○○主張：交通部民航局為系爭逃生窗門之設置兼管理機關，高雄國際航空站
    為管理機關等語。交通部民航局自認為設置機關，否認係管理機關；高雄國際航
    空站則自認其為管理機關等情（本院卷第一七六頁、二一六頁）。從而丁○○主
    張交通部民航局為設置機關及高雄國際航空站為管理機關之事實，堪信為真，所
    爭執者僅為交通部民航局是否兼為管理機關。
  (二)查，高雄機場國際線航廈係交通部民航局轄下機場擴建工程處所發包興建，有該
    處九十一年六月十三日擴建字第０九一０００五六六二號函可按，而系爭逃生窗
    門為上述航廈建築體之一部分，其設計、裝設均由機場擴建工程處為之，交通部
    民航局雖為系爭逃生窗門之設置機關，惟上開航廈完工啟用後即由高雄國際航空
    站負責經營，且高雄國際航空站與交通部民航局各有獨立之預算與組織，為兩造
    所不爭（原審卷第二八九頁），即高雄國際航空站係實際支出金錢、人力管理系
    爭逃生窗門之機關。至於丁○○所主張民用航空法第二十八條第一項所規定「國
    營航空站由交通部民用航空局報經交通部核准後設立經營之」，僅為交通部民航
    局得設立、經營航空站之依據，惟交通部民航局於設立上開航廈後，即交由高雄
    國際航空站經營，交通部民航局既未實際管理上開航廈，即無從令其負擔管理之
    責，交通部民航局抗辯其非系爭逃生窗門之管理機關，應為可採。丁○○主張交
    通部民航局為系爭逃生窗門之管理機關云云，殊無可取。
六、系爭逃生窗門設置或管理是否有欠缺？
  (一)按公有公共設施因設置或管理有欠缺，致人民生命、身體或財產受損害者，國家
    應負損害賠償責任，國家賠償法第三條第一項定有明文。公有公共設施，係指國
    家或地方自治團體或其他公法人所有，供公共目的使用之有體物或其他物之設備
    而言。高雄機場國際線航廈係屬國有，供大眾空中運輸之目的使用，系爭逃生窗
    門係該航廈建築體之一部分，依上述說明，自屬公有公共設施。又所謂設置，係
    指公有公共設施於指定公用前之設立裝置行為，諸如：設計、建造、施工、裝設
    等行為即屬之，而所謂管理，則指公有公共設施於指定公用後，為維持公共設施
    發揮預定之功能，及維持可供運作狀態之一切行為。至於所謂設置或管理有欠缺
    ，係指公有公共設施缺少通常應具備之性質或設備，而其欠缺係由於公有公共設
    施之設置或管理作用不完全所致。
  (二)系爭逃生窗門係設於上開航廈三樓第十一號登機門右側，事發時附置有五組扣固
    扳手各節，為兩造所不爭。又上開航廈之航空站旅客通行區域共有二十七處開口
    ，並無分類，為供設置緩降機開口及供消防人員使用之緊急入口，此有受交通部
    民航局機場擴建工程處委託設計上開航廈之中華顧問工程公司九十一年十月二十
    二日中工（九一）建字第五八三六號函在卷可按。足認系爭逃生窗門係供火災等
    緊急狀況發生時疏散旅客、便利救災之用。丁○○雖主張：系爭逃生窗門之扣固
    扳手經全部扳開時，逃生窗門即藉諸重力作用迅速向外開啟，因窗門下緣約與樓
    地板切齊，故一旦窗門開啟，即會在樓地板與逃生窗門之間形成一洞口，惟樓地
    板與洞口之間卻無任何安全阻隔，稍一不慎即可能自該六公尺高之洞口掉落至地
    面停機坪，顯然有其危險性云云。惟查，系爭逃生窗門之設置目的係供火災等緊
    急狀況發生時疏散旅客、便利救災之用，自須能迅速、容易地開啟，始能達於設
    置目的，參以建築技術規則設計施工篇第一百零八條規定：「建築在二層以上，
    第十層以下之各樓層，應設置緊急進口，其開口寬度應在七十五公分以下及高度
    一‧二公尺以上或直徑一公尺以上之圓孔，『且無柵欄，或其他阻礙物者』」，
    而系爭逃生窗門於五組扣固扳手打開後，即自動往外推開，有原審九十一年四月
    二十六日勘驗筆錄可按，益徵系爭逃生窗門以五組扣固扳手閂閉固定，無外加柵
    欄或阻礙物，合於上開規則之規範精神，該窗門並無另設阻隔之必要，況系爭窗
    門經開啟五組扣固扳手後，並不必然導致開啟者掉落之結果，是自無從因丁○○
    墜落之單一事件，而以此認定該窗門之設計、裝設有所欠缺。
  (三)系爭逃生窗門因得以容易、迅速地開啟，且外觀上與上開航廈三樓之落地玻璃窗
    融為一體，為避免旅客於不知該窗門係活動性之情況下，對該窗門為不當之推、
    倚或擅予扳動，而致鬆動開啟，高雄國際航空站應於該窗門上為明顯之標示並加
    註警語，以促使旅客注意，防範意外發生。查，系爭逃生窗門於事發時並無任何
    標示，亦無警語，此有照片二幀在卷可按，高雄國際航空站就系爭逃生窗門之管
    理，顯不足保障旅客之人身安全，而有欠缺。高雄國際航空站雖抗辯：系爭逃生
    窗門經相關主管機關檢查審核，認定防火避難設施之緊急進口均符合建築技術規
    範之規定，而發給使用執照在案，且國際性連鎖企業之麥當勞、家樂福及小騎士
    等，均僅在逃生窗口玻璃上設有一倒三角形符號而已云云，並提出照片影本三紙
    為證。惟查，緊急進口之存設有其本質上之衝突性，即為救災逃生，而需設置緊
    急進口，惟該等進口之存在，卻有使人、物誤出或擅入之危險，乃該等進口之設
    置既有其必要性，就上述可能存在之風險，即需透過管理予以控制。而前揭建築
    技術規則係從消防救災之層面就其「設置」之寬度、高度及其通暢性予以規範，
    與系爭逃生窗門是否妥善「管理」而足防止旅客墜落之判斷無涉，是縱系爭逃生
    窗門經主管機關檢核認合於上開規則、獲發使用執照，亦不足遽認該窗門之管理
    無缺失。又觀諸上開照片影本三紙，麥當勞（瑞隆路店、五福一路店）、小騎士
    （瑞隆路店）所設置之逃生窗門與系爭逃生窗門之型式並不相同，其設置地點與
    環境更不可與高雄國際航空站類比，且該等連鎖速食店就逃生窗口僅標示倒三角
    形之符號，亦不足促使消費者注意該窗口本質上潛藏之危險性，準此，以該等連
    鎖速食店逃生窗口之型式、設置環境，均與高雄國際航空站有異，且其管理亦非
    完善，高雄國際航空站以該等連鎖速食店管理逃生窗口之方法為其管理系爭逃生
    窗門無欠缺之論據，顯無可採。從而，丁○○主張系爭逃生窗門無明顯標示、警
    告文字，而有管理上之欠缺，係屬可採。
  (四)丁○○另主張系爭逃生窗門未鎖緊，管理有欠缺乙節，雖為高雄國際航空站所否
    認，並抗辯：丁○○擅自開啟系爭逃生窗門云云，但為丁○○所否認。經原審勘
    驗事發當時之錄影帶內容結果，因系爭逃生窗門位於在螢幕右側，無法清晰攝錄
    上述五組扣固扳手是否緊實閂閉，又丁○○雖在系爭逃生窗門附近左右移動（但
    未拍攝到丁○○打開五組扣固扳手之行為），嗣窗門打開丁○○墜落（原審九十
    年十二月十一日勘驗筆錄）；而證人己○○到庭證稱：事發當時伊不在場，伊走
    到機艙內問座艙長何時可以登機，伊從飛機出來，同事過來告訴伊，伊始知有小
    孩掉落，並未親見原告（丁○○）掉落過程，伊同事亦未親眼目睹，係貨服組的
    人員在下面已見小孩掉落，才用對講機通知等語（原審卷第四六六頁），錄影帶
    及人之證詞均不足證明丁○○有扳動上述五組扣固扳手、開啟系爭逃生窗門之行
    為。再參酌系爭逃生窗門高度為一百五十七公分，上方之扣固扳手環扣部分為一
    百一十四公分，扳手下緣為一百零六公分，此有原審九十一年四月二十六日勘驗
    筆錄可按，而丁○○於事故發生當時年僅三歲，身高約有一百零二公分等情，亦
    有監察院九十年六月二十二日（九十）院台交字第九○二五○○一九八號函在卷
    可稽，則以丁○○一百零二公分之身高，需伸長手臂始方便扳開手環，其稚齡而
    力量微弱，可否輕易扳開該五組扳手開啟系爭逃生窗門，已令人生疑，況高雄國
    際航空站為系爭逃生窗門之管理機關，本應鎖緊系爭逃生窗門，並隨時注意系爭
    逃生窗門有無鎖緊，以盡管理之責，其既不能證明系爭逃生窗門係丁○○打開五
    組扣固扳手而開啟，且丁○○確因系爭逃生窗門開啟而墜落，丁○○主張系爭逃
    生窗門未鎖緊，管理有欠缺，堪信為實在。
  (五)高雄國際航空站抗辯：其未於系爭逃生窗門為明顯之標示並加註警語與丁○○之
    受損間並無因果關係，因系爭逃生窗門非供兒童玩耍之用，丁○○擅自開啟五組
    扣固扳手而跌落，違反該窗門之使用目的及方法，係自陷於危害之冒險行為；又
    丁○○當時年僅三歲餘，縱逃生窗門有警語標示，其亦無法辨認或明瞭云云。然
    查，高雄國際航空站就丁○○擅自開啟系爭逃生窗門之事實，無法舉證證明之，
    已如前述。又丁○○年僅三歲，依常理固無法辨認國字或全然明瞭警示標誌之意
    涵，然若高雄國際航空站在系爭逃生窗門為明顯標誌並加註警言，自有警惕丁○
    ○父母注意勿使丁○○靠近系爭逃生窗門，以防免墜落，高雄國際航空站上開抗
    辯，顯無足採。
  (六)綜上，丁○○主張系爭逃生窗門係交通部民航局所設置，由高雄國際航空站管理
    ，因無明顯標示、警語，系爭逃生窗門未鎖緊，高雄國際航空站在管理上有欠缺
    ，且此管理上欠缺與丁○○所受傷害有因果關係之事實，堪信為真，至其主張交
    通部民航局亦為系爭逃生窗門之管理機關，或該窗門之設置有所欠缺云云，則無
    足採。
七、丁○○所受損害是否係因公務員怠於執行職務所致？
  (一)按公務員於執行職務行使公權力時，因故意或過失不法侵害人民自由或權利者，
    國家應負損害賠償責任，公務員怠於執行職務，致人民自由或權利遭受損害者亦
    同，國家賠償法第二條第二項定有明文。該條後段所謂公務員怠於執行職務，係
    指公務員對於被害人有應執行之職務而怠於執行者而言。換言之，被害人對於公
    務員為特定職務行為，有公法上請求權存在，經請求其執行而怠於執行，致自由
    或權利遭受損害者，始得依上開規定，請求國家負損害賠償責任。若公務員對於
    職務之執行，雖可使一般人民享有反射利益，人民對於公務員仍不得請求為該職
    務之行為者，縱公務員怠於執行該職務，人民尚無公法上請求權可資行使，以資
    保護其利益，自不得依上開規定請求國家賠償損害；又法律規定之內容非僅屬授
    予國家機關推行公共事務之權限，而其目的係為保護人民生命、身體及財產等法
    益，且法律對主管機關應執行職務行使公權力之事項規定明確，該管機關公務員
    依此規定對可得特定之人所負作為義務已無不作為之裁量餘地，猶因故意或過失
    怠於執行職務，致特定人之自由或權利遭受損害，被害人得依國家賠償法第二條
    第二項後段，向國家請求損害賠償（最高法院七十二年台上字第七○四號判例及
    八十七年十一月二十日大法官會議第四六九號解釋參照）。準此，國家賠償法第
    二條所謂公務員怠於執行職務，而侵害人民之自由或權利，係指人民對於公務員
    為特定職務之行為，有公法上之請求權存在，經請求其執行而怠於執行，或法律
    對於主管機關應執行職務行使公權力之事項規定明確，該管機關公務員所負作為
    義務已無不作為之裁量餘地，猶怠於執行職務之情形而言。
  (二)查，丁○○依法並無請求交通部民航局或高雄國際航空站所屬公務人員執行安全
    防護職務之公法上請求權，亦無法律明確規定該公務人員應在上開航空站內對不
    特定之社會大眾執行安全防護之職務。是以，該交通部民航局或高雄國際航空站
    所屬公務人員自無怠於執行職務之可言，丁○○依國家賠償法第二條規定請求交
    通部民航局或高雄國際航空站負賠償責任，洵屬無據。
八、丁○○得否依民法第一百九十一條第一項之規定請求損害賠償？
  (一)按土地上之建築物或其他工作物所致他人權利之損害，由工作物之所有人負賠償
    責任。但其對於設置或保管並無欠缺，或損害非因設置或保管有欠缺，或於防止
    損害之發生，已盡相當之注意者，不在此限，民法第一百九十一條第一項定有明
    文。所謂設置之欠缺係指工作物設置之初即已欠缺其應有之品質或安全設備，保
    管之欠缺則指設置以後之保管方法有欠缺，致其物發生瑕疵。按公有財產撥給各
    地國家機關使用，不論其名義為國有或地方自治團體所有，實際上均由使用機關
    行使所有人之權利。
  (二)查，上開航空站係由交通部民航局轄下機場擴建工程處所興建，完工啟用後由高
    雄國際航空站經管，系爭逃生窗門之設置並無欠缺，係管理上有欠缺與丁○○之
    受損有因果關係，丁○○主張交通部民航局應依民法第一百九十一條規定負損害
    賠償責任云云，要無可採。丁○○主張高雄國際航空站應依國家賠償法第三條第
    一項之規定，負賠償責任，於法有據，已於前述，其主張依民法第一百九十一條
    第一項之規定請求損害賠償部分，自毋庸再論。
九、所得請求損害項目與金額：
 (一) 按國家損害賠償，除依本法規定外，適用民法規定；又不法侵害他人之身體或健
    康者，對於被害人因此喪失或減少勞動能力或增加生活上之需要時，應負損害賠
    償責任；不法侵害他人之身體、健康、名譽、自由、信用，隱私、貞操，或不法
    侵害其他人格法益而情節重大者，被害人雖非財產上之損害，亦得請求賠償相當
    之金額，國家賠償法第五條、民法第一百九十三條第一項及第一百九十五條第一
    項前段分別定有明文。高雄國際航空站既因系爭逃生窗門之管理有欠缺致丁○○
    受有前述傷害，依國家賠償法第三條第一項規定，自應負損害賠償之責任，茲就
    丁○○請求之損害賠償金額，分別審核准駁如下：
  醫療費用部分：
    (1)按人壽保險之保險人，不得代位行使要保人或受益人因保險事故所生對於第三
      人之請求權；第一百零三條之規定於健康保險與傷害保險準用之，保險法第一
      百零三條、第一百三十條、第一百三十五條分別定有明文。次按全民健康保險
      性質上係屬健康、傷害保險，除有全民健康保險法第八十二條規定之情形外，
      依保險法第一百三十條、第一百三十五條準用同法第一百零三條之規定，全民
      健康保險之保險人不得代位行使被保險人因保險事故所生對於第三人之請求權
      ，要無保險法第五十三條規定適用之餘地，是全民健康保險之被保險人，非因
      汽車交通事故受傷害，受領全民健康保險提供之醫療給付，其因侵權行為所生
      之損害賠償請求權並不因而喪失。丁○○受領全民健康保險所提供之醫療給付
      ，並非因汽車交通事故受有傷害，揆諸上開說明，就其醫療費用中由全民健康
      保險支付部分，丁○○並未喪失對於高雄國際航空站之賠償請求權，是該部分
      仍應列入計算本件醫療費用，合先敘明。
    (2)丁○○於本院減縮主張支出醫療費用五十七萬四千三百五十八元，有其事發後
      至九十年四月止之中國醫藥學院、高雄醫學大學等醫療院所出具之收據及全民
      健康保險住院醫療費用明細表等共一百四十六紙（即原證六）為證，經審核上
      開收據、明細表，除部分重覆列計應予剔除外，診察費、手術、材料等費用合
      計為五十七萬四千三百五十八元（本院卷第二０一、二０四、二０五頁），均
      屬治療前述傷害所必要，是以，其請求給付此部份醫療費，應予准許。
  增加生活上需要之費用部分：
    (1)看護費用：
      丁○○主張其因傷重需人看護，因申請看護工及給付看護工薪水，並供給看護
      工食宿七萬八千九百元（每日以三百元計算，共二百六十三日）、年特別休假
      四天共二千一百二十元、中部住院看護費一萬一千元等，合計支出二十七萬九
      千一百四十元，並提出中國醫藥學院申請聘僱外籍看護工用診斷證明書、八十
      九年三月九日仲介外勞契約書、世華人才仲介公司代墊費用收款明細暨代收薪
      資收據、顧主幫傭薪資紀錄表、繳納健保費用收據影本、行政院勞工委員會職
      業訓練局就業安定基金收據五紙為證，高雄國際航空站未爭執其真正，僅抗辯
      ：已給付外勞薪資，無庸再供食宿，縱應供給，每日以一百五十元計算云云。
      查，丁○○於事發時年僅三歲，且其所受傷害遍及腦部、面部、下肢，衡情無
      自理生活之能力，需仰賴他人長期照護。而核閱上開收據、紀錄表，在中部看
      護住院費用一萬一千元、聘請外籍看護支出仲介費一萬五千元、就業安定基金
      五千三百四十元、體檢、居留證、意外險費用計四千四百九十五元、薪資及加
      班費共十五萬三千七百十六元（原審誤算為十五萬二千九百八十四元）、全民
      健康保險費六千八百三十九元。另中部看護住院費用一萬一千元、年休假四日
      二千一百二十元部分，為高雄國際航空站不爭執（本院卷第一三三頁），又外
      勞為看護工供每月薪資為一萬五千八百四十元及加班費二千一百二十元，合計
      僅一萬七千九百六十元，如外勞仍應自負食宿，所得無幾，故由雇主供給外勞
      食宿為合理，本院認每日以二百元計算，共二百六十三日，金額為五萬二千六
      百元為合理，綜上計為二十五萬一千一百十元，均屬聘請看護所需支出之必要
      費用。是丁○○請求給付二十五萬一千一百十元，應予准許，逾此數額之請求
      ，無從准許。
    (2)未來應支出之醫療費用、醫護用品費用及交通費：
      丁○○主張其因受有前述傷害，致右臉顏面神經、兩眼視力、認知及右耳聽力
      嚴重受損，右眼終生乾眼症，而需長期接受治療及復健至六十五歲為止，因此
      將來生活上需支出神經外科、復健科、針炙科、眼科之門診費，及貼用護眼貼
      之費用，及就醫交通往來費用，每年計十二萬三千零八十元，算至六十五歲為
      止，共六十一年，依霍夫曼係數計算扣除中間利息後為三百三十九萬七千二百
      一十七元。經查，丁○○主張其於嗣後每年需至各醫院神經外科、眼科門診約
      十二次，復健科、針灸科約每週門診一次，計五十二次，護眼貼因午間休息及
      晚間睡覺均有使用之必要，因此以每日二片，每片為十六元等情，為高雄國際
      航空站所不爭執，堪信為真。兩造所爭執為每次門診費用為一百或三百元，查
      ，丁○○前述就診時健保門診費用每次為一百元，有其提出收據可證，自應以
      一百元為計算為合理，至於丁○○所主張將來健保制度更改，費用上漲，故應
      以三百元計算云云，均屬臆測之詞，並無可採。依此計算，則每年增加生活上
      所需之醫療費用、醫護用品費用分別為一萬二千八百元[    (2x12+2x52)x100
      =12,800]、一萬一千六百八十元（即365x2x16=11,680）。 另丁○○主張其就
      醫往來之交通費為每次二百元，為高雄國際航空站所不爭執，則依上述就診科
      別及次數予以計算，每年增加之就醫交通費用為二萬五千六百元[(2x12+2x52)
      x200=25,600] 。以上各項合計結果，每年增加生活上所需費用為五萬零八十
      元。丁○○主張需長期接受治療及復健至六十五歲為止，因其係八十五年十一
      月五日生，自九十年五月起算（前述醫療費用部分已計至九十年四月），則尚
      有餘命六十年，依霍夫曼係數計算扣除中間利息後為一百三十六萬九千九百二
      十八元（即50,080x27.00000000=1,369,928，元以下四捨五入）。
      從而，丁○○請求一百三十六萬九千九百二十八元，應予准許，逾此數額之額
      請求，非屬正當。
  減少勞動能力之損害：
    丁○○主張：其受前揭傷害致勞動能力減少為二分之一，其勞動年數係自年滿二
    十歲算至六十歲，共四十年，每月所得以一萬五千元計各節，高雄國際航空站均
    未爭執，則如丁○○為二十歲，計至六十歲，依霍夫曼係數計算扣除中間利息後
    ，其因勞動能力減少所生損害為一百九十四萬七千八百三十五元（9,000 x12
    x21.00000000=1,947,835，元以下四捨五入）。但丁○○為八十五年十一月五日
    出生，本件起訴時為九十年十月二日，起訴請求時距丁○○滿二十歲即一百零五
    年十一月五日可得請求之日，尚有十五年，此十五年依霍夫曼係數計算中間利息
    亦應扣除，故其起訴得請求勞動能力減少所生損害金額，扣除中間利息後為一百
    十一萬三千零四十九元{即0000000x(10.00000000-00.00000000）=0000000，元
    以下四捨五入}，自應准許。逾此數額之額請求，非屬正當。
  精神慰撫金部分：
    丁○○於事發時為三歲之幼兒，自約高六尺之高處墜落地面，頭、臉、腳部遭受
    巨創，且其因而終生殘廢，日後需長期接受復健治療，成長、生涯發展均受影響
    ，精神上痛苦至深，高雄國際航空站為公家機關，有獨立預算，經營航空站，本
    院審酌兩造經濟狀況、損害程度等一切情狀，認丁○○請求慰撫金二百萬元，尚
    屬適當，應予准許。
  (二)據上合計，丁○○得請求之損害賠償金額為五百三十萬八千四百四十五元（
    574358+251110+0000000+0000000+0000000=0000000）。
十、有無過失相抵法則之適用？
  (一)高雄國際航空站抗辯：丁○○之父母於案發當時在登機門左側專注於看飛機，未
    將視線保持於年僅三歲之丁○○身上，致丁○○已離開其等週遭，而跑向登機門
    另一側而仍不知曉，其等容讓丁○○獨處，為造成本件意外之原因等語。丁○○
    雖否認其父母有過失云云。然按父母對於未成年之子女，有保護及教養之權利義
    務，民法第一千零八十四條第二項定有明文。準此，丁○○之父母丙○○、戊○
    ○，負有保護丁○○其人身安全之義務，於偕丁○○外出時，應置丁○○於其等
    視線或控制力所及之範圍內，始屬善盡保護之責。經查，丙○○、戊○○於原審
    自承：「（問：你們如何知道小孩掉落？）我們在十一號登機門左邊第一排位置
    附近看飛機，發現小孩不見了，開始找... 」等語（原審九十一年四月二十六日
    勘驗筆錄），又依原審勘驗上開錄影帶結果，事發時丁○○身旁並無成人陪伴，
    此亦有勘驗筆錄可按，足認丁○○之父母確有不注意丁○○動向，任令丁○○離
    其等可控範圍之事實。又證人己○○結證稱：伊從飛機出來，同事過來告知伊有
    小孩掉落，伊從空橋上看到有東西在地上，惟因距離遠看不清楚，嗣伊回登機室
    ，旅客都很安靜，無人有反應，伊環視四週，才發覺系爭逃生窗門已打開，伊衝
    過去看，看見一個小孩躺在地上，伊馬上想找小孩的家長，機邊同事已開始找救
    護車，後來其他同事叫伊廣播，伊怕引起騷動，正考慮是否廣播時，小孩家長就
    已經找到，來到登機門旁之候機區等語綦詳（原審卷第二六六頁），丙○○雖稱
    ：係候機區旅客告訴其等有小孩掉下去，非航空公司人員告知，其等即從十一號
    登機門走便道下去看小孩云云，惟上開證人與兩造已往素無交情，亦無怨隙，自
    無偏頗任何一方之虞，而丙○○負擔扶養丁○○之義務，與丁○○有密切之法律
    及經濟上之利害關係，是自以上開證人之證詞為可採。丁○○於墜落系爭逃生窗
    門前，尚在該窗門前左右移動些許時候，已如前述，而丁○○時僅三歲，其父母
    未將丁○○置於其等保護，高雄國際航空站抗辯丁○○法定代理人未善盡保護之
    責，就本件事故之發生亦有過失等情，係屬可採。
  (二)按損害之發生或擴大，被害人與有過失者，法院得減輕賠償金額，或免除之；又
    前項之規定，於被害人之代理人或使用人與有過失者，準用之，民法第二百十七
    條第一項、第三項定有明文。上開法條第三項之「代理人」，並無明文排除法定
    代理人，況所謂被害人與有過失，係指被害人茍能盡其善良管理人之注意，防止
    損害發生擴大，竟不注意之意。被害人如無識別能力，雖不發生過失相抵原則，
    但如被害人之法定代理人或使用人而與有過失者，自應依民法第二百十七條規定
    減免債務人之賠償金額，較為合理。高雄國際航空站抗辯應依過失相抵法則，減
    輕其賠償金額，應為可採。本院斟酌高雄國際航空站因無明顯標示、警語，系爭
    逃生窗門未鎖緊之管理上欠缺，致丁○○法定代理人無警惕防護丁○○靠近未鎖
    緊之系爭逃生窗門，及丁○○法定代理人未善盡保護三歲餘丁○○之過失程度，
    認丁○○法定代理人應負十分之二責任，爰依此減輕高雄國際航空站之賠償責任
    ，減輕後應賠償金額為四百二十四萬六千七百五十六元（ 0000000x0.8=0000000
    ），扣除丁○○主張他造已給付之九萬五千八百三十四元，尚應賠償四百十五萬
    零九百二十二元。
十一、綜上所述，丁○○依國家賠償法第三條第一項之規定，請求高雄國際航空站賠償
    四百十五萬零九百二十二元，及自九十年十月六日（即起訴狀繕本送達翌日）至
    清償日止，按週年利率百分之五計算之遲延利息，洵屬有據，應予准許。逾此部
    分之請求，於法無據。丁○○請求交通部民航局負損害賠償責任，係屬無據。從
    而，原審命高雄國際航空站給付丁○○超過上開應准許部分，自有未洽，高雄國
    際航空站上訴意旨指摘原判決此部分不當，求予廢棄改判，為有理由，應由本院
    連同假執行宣告部分予以廢棄，並駁回丁○○此部分在第一審之訴及假執行之聲
    請。至於上開應准許部分，原審據此為高雄國際航空站敗訴判決，並無違誤，高
    雄國際航空站上訴意旨求予廢棄改判，非有理由，應予駁回。丁○○上訴請求高
    雄國際航空站再給付丁○○二百零六萬四千八百三十八元，及交通部民航局連帶
    給付丁○○八百十萬二千七百十六元，暨其法定遲延利息部分，原審為丁○○敗
    訴判決，並無不合，丁○○上訴意旨求予廢棄改判，非有理由，應予駁回。
十二、據上論結，本件高雄國際航空站上訴，一部有理由，一部無理由，丁○○之上訴
    為無理由，依民事訴訟法第四百五十條、第四百四十九條第一項、第七十九條，
    判決如主文。
中      華      民      國    九十二    年    十二    月    十八        日
                                                民事第二庭
~B1審判長法  官  簡色嬌
~B2      法  官  陳真真
~B3      法  官  沈建興
正本係照原本作成。
如對本判決上訴，須於判決送達後二十日內向本院提出上訴狀，其未表明上訴理由者
，應於上訴後二十日內向本院提出上訴理由書（均須按他造當事人之人數附繕本）。
上訴時應提出委任律師或具有律師資格之人之委任狀，並依附註條文規定辦理。
中      華      民      國    九十二    年     十二     月     十九     日
~B法院書記官  黃琳群
附註：
民事訴訟法第四百六十六條之一：對於第二審判決上訴，上訴人應委任律師為訴訟代
理人，但上訴人或其法定代理人具有律師資格者，不在此限。
上訴人之配偶、三親等內之血親、二親等內之姻親，或上訴人為法人、中央或地方機
關時，其所屬專任人員具有律師資格並經法院認適當者，亦得為第三審訴訟代理人。
；第一項但書及第二項情形，應於提起上訴或委任時釋明之。


司法院資訊處製作；財團法人民間司法改革基金會備份。
